【裁判字號】    97,台上,548
【裁判日期】    970131
【裁判案由】    違反毒品危害防制條例
【裁判全文】
最高法院刑事判決              九十七年度台上字第五四八號
上  訴  人  台灣高等法院台中分院檢察署檢察官
上  訴  人
即  被  告  甲○○
被      告  乙○○
上列上訴人等因被告等違反毒品危害防制條例案件，不服台灣高
等法院台中分院中華民國九十六年十月九日第二審更審判決（九
十五年度上更(一)字第一五號，起訴案號：台灣台中地方法院檢察
署九十一年度偵字第八一七六號），提起上訴，本院判決如下：
    主  文
原判決關於甲○○部分撤銷，發回台灣高等法院台中分院。
其他上訴駁回。
    理  由
一、撤銷發回部分（即上訴人即被告甲○○部分）：
本件原判決認定上訴人即被告甲○○意圖販賣第一級毒品海洛因
營利，於民國八十九年四月中旬某日，在雲林西螺休息站附近，
以新台幣（下同）一百四十萬元，向姓名年籍不詳綽號「蕭仔」
之成年男子，購入如原判決附表編號一至三所示之海洛因二塊，
經其分裝並摻入糖粉增加重量後，分裝成如原判決附表編號一至
三所示之十六包。甲○○並為供己施用之目的，另向該綽號「蕭
仔」者，購入如原判決附表編號四至七所示之安非他命及大麻。
嗣甲○○因另案經通緝，於八十九年六月二日晚上九時許，經警
在台中市○○路○段與大觀路口臨檢查獲，並自甲○○身上查扣
得如原判決附表編號六所示之毒品（即大麻一包）；又於同日晚
上九時二十分許，經警在台中市○○路○段八六０巷四十一號甲
○○租住處，查扣得如原判決附表編號三、四、七所示之毒品及
摻有海洛因之香菸一支等物；另於八十九年六月三日中午十二時
五十分，經警在甲○○停置於台中縣豐原市○○路○段五０八號
後面之自用小客車內，查扣得如原判決附表編號二、五所示之毒
品等物；再於同日下午二時三十五分許，警方經由甲○○之主動
供述，在台中市○○路○段十號十五樓之八甲○○之另一租住處
，查扣得如原判決附表編號一所示之毒品等物，而循線查悉上情
等情。因而撤銷第一審關於甲○○部分之判決，改判論處甲○○
販賣第一級毒品罪刑，固非無見。
惟查：(一)、被告之自白，須非出於強暴、脅迫、利誘、詐欺、疲
勞訊問、違法羈押或其他不正之方法，且與事實相符，始得為證
據，刑事訴訟法第一百五十六條第一項規定甚詳。而此項限制係
以被告之自白必須本於自由意思之發動為具備證據能力之要件，
苟被告之自白並非本於自由意思之陳述，而係以強暴、脅迫、利
誘、詐欺、疲勞訊問、違法羈押或其他不正之方法取得，則其取
得自白之程序並非適法，即不問自白內容是否確與事實相符，因
其非屬適法之證據，自不能採為判決基礎。故審理事實之法院，
遇有被告對於自白提出係非出於自由意思之抗辯時，自應先於其
他事實而為調查。原判決認定甲○○有前揭犯行，係依憑甲○○
於警詢中自白：海洛因係向綽號「蕭仔」之成年男子所購買，…
…準備要販賣，但還未賣，即被警查獲，……．買回來再分裝加
糖重量增加為一四四七點五公克，購買價錢總價一百四十萬元，
……約在西螺休息站交貨（原判決第五頁第二至八行）等情，為
其主要論據之一。然甲○○一再具狀表示上開警詢筆錄無證據能
力，辯稱：伊於警詢中未曾為上開自白，警詢筆錄上開記載各情
並非實在，且原審更審前向台中縣警察局豐原分局函調伊警詢筆
錄之錄音帶結果，該分局函覆稱：至今事隔多時，辦公廳舍整修
及相關人員調動，致無法提供相關之錄影、錄音帶等物過院參辦
等情，則依刑事訴訟法第一百條之一等之規定，伊上開警詢筆錄
並無證據能力（原審卷第六十至六十一頁、第一二０頁）等語；
又原判決援引李慶峰於原審供述：甲○○於遭查獲毒品時，伊印
象中甲○○應該是沒有承認毒品是要販賣的，甲○○說是他自己
要吸食的（原判決第二十頁第二十四至二十六行）等情，是否俱
屬事實？而苟甲○○上開辯解及李慶峰上開供述各情，俱屬事實
，則甲○○之上開警詢筆錄是否出於任意性，即尚非全無疑義，
仍待調查釐清論述說明。而上情與甲○○於警詢中自白各情，是
否得採為不利甲○○認定之基礎攸關，自應詳予調查釐清論述說
明。乃原審就上情未詳予調查釐清，復未說明甲○○上開辯解各
情，其何以不能為有利甲○○論斷之理由，逕以甲○○於警詢中
上開自白各情，為不利甲○○認定之主要依據之一，致甲○○上
訴意旨得據以指摘，其查證未盡且理由欠備，遽行判決，尚有未
合。(二)、依法應於審判期日調查之證據雖已調查，而其內容未明
瞭者，即與未經調查無異，如遽行判決，仍屬應於審判期日調查
之證據而未予調查，尚不得遽對被告為有利或不利之認定。又刑
事訴訟法第一百五十六條第二項規定：被告或共犯之自白不得作
為有罪判決之唯一證據，仍應調查其他必要之證據，以察其是否
與事實相符。其立法意旨乃在防範被告或共犯自白之虛擬致與事
實不符，故對自白在證據上之價值加以限制，明定須藉補強證據
以擔保其真實性。而所謂補強證據，則指除該自白或不利於己之
陳述本身之外，其他足以證明自白之犯罪事實確具有相當程度真
實性之證據而言，雖所補強者，非以事實之全部為必要，但亦須
因補強證據與自白之相互利用，足使犯罪事實獲得確信者，始足
當之。原判決事實欄記載：甲○○意圖販賣海洛因營利，於八十
九年四月中旬某日，在雲林西螺休息站附近，以一百四十萬元，
向姓名年籍不詳綽號「蕭仔」之成年男子，購入如原判決附表編
號一至三所示之海洛因二塊，經其分裝並摻入糖粉增加重量後，
分裝成如原判決附表編號一至三所示之十六包等情，係依憑甲○
○於警詢中自白：海洛因係向綽號「蕭仔」之成年男子所購買，
……準備要販賣，但還未賣，即被警查獲，……．買回來再分裝
加糖重量增加為一四四七點五公克，購買價錢總價一百四十萬元
，……約在西螺休息站交貨（原判決第五頁第二至八行）等情，
為其主要論據之一，已如前述，則其是否認定記載論述說明甲○
○係以一百四十萬元之價格，販入如原判決附表編號一至三所示
之海洛因？乃原判決認定甲○○有前揭犯行，復又於理由欄論述
：甲○○於警詢中供述一般毒品交易之市價，安非他命每兩之價
格須二萬元，海洛因每兩之價格至少約十二萬元，另大麻每盎司
之價格約九千元，而苟前揭扣案之海洛因、安非他命及大麻，均
係甲○○於八十九年五月間，一次向蕭棟欽及乙○○購入，而如
其所稱未自行摻入糖粉混充，則單就扣案之部分海洛因一千四百
四十七點五公克而言，其市價已約達四百六十三萬餘元，則甲○
○何得以前揭顯屬市價半價以下之價格，同時購入前揭海洛因及
其餘價值約十餘萬元之海洛因，及價值約八萬元之安非他命及大
麻等物（原判決第十頁第十五至二十四行）等情，其是否另又說
明甲○○不可能以半價約二百三十萬元之低價，販入如原判決附
表編號一至三所示之海洛因？而苟原判決係論述說明甲○○不可
能以半價約二百三十萬元之低價，販入如原判決附表編號一至三
所示之海洛因，則甲○○於警詢中自白：伊係以一百四十萬元之
價格，販入如原判決附表編號一至三所示之海洛因等情，其是否
確與事實相符，即尚非全無疑義，仍待調查釐清論述說明。而上
情與甲○○是否有原判決事實欄所載之犯行攸關，自應詳予調查
釐清論述說明。乃原審就上情未詳予調查釐清，逕併以上開非無
矛盾之理由，遽為不利甲○○之認定，致甲○○上訴意旨得據以
指摘，其查證未盡且理由欠備，遽行判決，尚有未合。(三)、有罪
判決書之事實一欄，為判斷其適用法令當否之準據，法院應將依
職權認定與論罪科刑有關之事實，翔實記載，然後於理由內逐一
說明其憑以認定之證據，並使事實認定與理由說明，互相適合，
方為合法。倘事實認定與理由說明，不相一致，或事實與理由欄
內之記載，前後齟齬，按諸刑事訴訟法第三百七十九條第十四款
後段規定，均屬判決理由矛盾之當然違背法令。原判決事實欄記
載：甲○○意圖販賣海洛因營利，於八十九年四月中旬某日，在
雲林西螺休息站附近，以一百四十萬元，向姓名年籍不詳綽號「
蕭仔」之成年男子，購入如原判決附表編號一至三所示之海洛因
二塊，經其分裝並摻入糖粉增加重量後，分裝成如原判決附表編
號一至三所示之十六包等情，是否認定甲○○販入海洛因二塊後
，經分裝並摻入糖粉增加重量後，共分裝成如原判決附表編號一
至三所示之十六包？乃原判決附表編號一至三毒品種類及數量欄
內，復又分別記載：海洛因四包、十二包、二包等情，是否另又
認定甲○○販入海洛因二塊後，經分裝並摻入糖粉增加重量後，
共分裝成如原判決附表編號一至三所示之十八包？其事實欄之前
後認定記載不盡一致，致檢察官及甲○○上訴意旨得據以指摘，
其事實有欠明瞭，不足為適用法律之依據，有欠允當。檢察官及
甲○○上訴意旨分別指摘原判決關於此部分不當，尚非全無理由
。按第三審法院應以第二審判決所確認之事實為判決基礎，刑事
訴訟法第三百九十四條第一項前段定有明文。原判決上述之違背
法令，影響於事實之確定，本院無可據以為裁判，應將原判決關
於此部分撤銷，發回原審法院更為審判。原判決關於甲○○不另
為無罪諭知部分，基於審判不可分之原則，併予發回，附此敘明
。
二、上訴駁回部分（即被告乙○○部分）：
按刑事訴訟法第三百七十七條規定，上訴於第三審法院，非以判
決違背法令為理由，不得為之。是提起第三審上訴，應以原判決
違背法令為理由，係屬法定要件。如果上訴理由狀並未依據卷內
訴訟資料，具體指摘原判決不適用何種法則或如何適用不當，或
所指摘原判決違法情事，顯與法律規定得為第三審上訴理由之違
法情形，不相適合時，均應認其上訴為違背法律上之程式，予以
駁回。本件檢察官關於被告乙○○部分上訴意旨略稱：(一)、甲○
○始終供稱向綽號「蕭仔」者或蕭棟欽購買毒品，而由乙○○送
貨收款，並稱綽號「蕭仔」者即係蕭棟欽，嗣於原審審理中仍具
結稱：以二百三十萬元向蕭棟欽購買海洛因，由乙○○送貨收款
，而因該批海洛因之品質有瑕疵，乃以電話通知蕭棟欽、乙○○
前來解決，此部分通話內容有錄音存證，並於遭查獲後將該錄音
帶交給檢察官。乙○○前來解決時先返還現金三十萬元，其餘二
百萬元由乙○○簽發面額各二十五萬元之八張支票分期攤還，甲
○○當時因案通緝為避免將來發生糾紛，乃委請許萬和陪同乙○
○前往林道啟律師處辦理見證，其後該八張支票並未兌現，相關
毒品亦在甲○○處遭查獲。蕭棟欽前曾因意圖販賣而持有海洛因
一千四百四十二點五公克，在台中市○○區○○路二段一一五號
五０八室乙○○租住處，經警查獲，並經另案判處有期徒刑十二
年確定在監執行，足見蕭棟欽確有毒品來源，並將毒品置於與乙
○○同居處。第一審依甲○○之供述向銀行調取領款紀錄，該帳
戶確於八十九年五月十七日、同年月二十日、同年月二十二日，
有先後提領四十萬元、九十萬元、一百萬元，合計共提領二百三
十萬元之紀錄。而扣案如原判決附表編號一所示之海洛因原重量
為十八點六兩，甲○○於警詢中供述係以每錢一萬二千元之價格
販入，則其價金即為二百二十三萬二千元，另加計如原判決附表
編號二、三所示之海洛因（約四十餘公克），及其餘之安非他命
、大麻等，總價合計為二百三十萬元。而參諸乙○○返還之金額
亦為二百三十萬元，足見甲○○不利乙○○供述各情係屬事實。
乃原審未詳細斟酌上情而為乙○○無罪之諭知，於法有違。(二)、
甲○○否認有乙○○朋友至其處賭博之事，且買賣毒品糾紛之金
額係二百三十萬元，已償還三十萬元，並非單純之二百萬元。況
乙○○不知其朋友之姓名住址，且其與該朋友無何利害關係，顯
無代朋友清償該二百萬元之義務及理由，足見乙○○辯稱：伊朋
友欠甲○○賭債，甲○○找不到伊朋友，就叫伊開票給他等情，
顯與經驗及論理法則有違。乃原審就上情未詳予究明，即為乙○
○無罪之諭知，於法有違等語。
惟查原判決以公訴意旨關於乙○○部分略稱：乙○○與蕭棟欽基
於共同販賣第一級毒品海洛因、第二級毒品安非他命及大麻之概
括犯意聯絡，先於八十九年一月間及三月間，在高雄楠梓交流道
旁某汽車旅館內，各以四十萬元之代價，販售海洛因、安非他命
及大麻與甲○○共二次。嗣於同年五月中旬，復承前揭同一犯意
，在前揭同一處所，以二百三十萬元之代價，將如原判決附表編
號一至編號八所示之海洛因、安非他命及大麻販賣予甲○○。因
認乙○○涉犯毒品危害防制條例第四條第一項、第二項之販賣第
一級毒品及販賣第二級毒品罪嫌。訊據乙○○否認有前揭犯行，
辯稱伊曾與綽號「阿東」之友人前往甲○○處賭博，綽號「阿東
」者積欠甲○○賭債，甲○○無法找到綽號「阿東」者，乃以要
活埋伊為由威脅強迫伊簽發支票交付，甲○○為掩飾上情，復夥
同許萬和將伊帶往林道啟律師事務所，由林道啟律師見證支票之
交付係出於伊之自由意志，然伊之支票帳戶於簽發上開支票前已
屬拒絕往來戶，足見伊確係遭威脅強迫而簽發上開支票。且甲○
○供述各情前後不一，其不利伊之供述各情，顯非事實等語。參
酌甲○○於警詢、檢察官偵查及事實審法院審理中，其就購買相
關毒品之次數、地點、金額等之供述，前後歧異不一，其不利乙
○○供述各情，是否屬實，非無疑義；甲○○供承其所使用之「
蘇金宗」合作金庫帳戶交易明細，雖有於八十九年五月間，先後
三次共提領二百三十萬元現金之紀錄，然尚不能證明其確係用以
向乙○○等人買受毒品；證人許萬和、林道啟律師均證稱：不知
乙○○簽發支票之原因；甲○○苟要將海洛因等退還乙○○等人
，何以甲○○仍將毒品分別藏放，且將部分海洛因攜至車上；如
該批海洛因係甲○○一次販入，而其初次施用時即感頭痛而欲退
貨，則何以如原判決附表編號一至三所示之海洛因，經鑑定其純
度不同；甲○○苟係以二百三十萬元向乙○○等人購買海洛因磚
，然其竟未於付款前當場檢試該等海洛因，致乙○○得交付甲○
○有瑕疵之海洛因，甲○○供述其向乙○○購買海洛因之情節，
核與一般常理有違；乙○○固無法舉出綽號「阿東」者之資料以
供調查，然其辯解各情核與證人蕭棟欽證述之情節相符，尚不得
以此即為不利乙○○之認定；此外亦無相關之通聯紀錄、資金明
細及購入之毒品等證據，足可佐證甲○○不利乙○○供述各情確
屬事實；依證人李慶峰所證述之內容，無從據此推論甲○○於警
詢及檢察官偵查中，所供稱綽號「蕭董」或「蕭仔」之人即係蕭
棟欽，亦無從證明乙○○曾參與檢察官所指之犯行；蕭棟欽雖曾
於八十七年間，因意圖販賣而持有海洛因一千四百四十二點五公
克，在台中市○○區○○路二段一一五號五０八室乙○○之租住
處，為警查獲，並經另案判處有期徒刑十二年確定而在監執行，
惟上情與本案間相隔二年多，尚不能以此即為不利乙○○之認定
；甲○○雖供稱：伊曾提出向蕭棟欽、乙○○購買毒品之相關錄
音帶給檢察官云云。然依證人李慶峰、詹漢山所分別證述之內容
，並不能證明甲○○上開辯解各情係屬事實，而稽諸本案卷證中
亦無甲○○所稱之錄音帶，甲○○上開供述各情並無足取。檢察
官所舉之證據並不能證明乙○○有檢察官所指之犯行，此外亦無
其他證據足資證明乙○○確應負上開罪責等情，予以綜合判斷。
因而維持第一審諭知乙○○無罪部分之判決，駁回檢察官在第二
審就該部分之上訴，已說明其論斷所憑之依據及理由，從形式上
觀察，並無違背法令之情形。按證據之取捨與證據之證明力如何
，均屬事實審法院得自由裁量、判斷之職權；苟其此項裁量、判
斷，並不悖乎通常一般之人日常生活經驗之定則或論理法則，又
於判決內論其何以作此判斷之心證理由者，即不得任意指摘其
為違法，而據為提起第三審上訴之合法理由。又檢察官就被告犯
罪事實，應負舉證責任，並指出證明之方法，刑事訴訟法第一百
六十一條第一項定有明文。且認定犯罪事實所憑之證據，雖不以
直接證據為限，間接證據亦包括在內，然而無論直接證據或間接
證據，其為訴訟上之證明，須於通常一般人均不致有所懷疑，而
得確信其為真實之程度者，始得據為有罪之認定，倘其證明尚未
達到此一程度，而有合理之懷疑存在時，即不能遽為不利被告之
認定。原審綜合斟酌前述各項事證，論斷說明本件不能證明乙○
○有檢察官所指之犯行等情，乃屬其採證職權之合法行使，且無
上訴意旨所稱違反經驗法則或論理法則情事，不容任意指為違法
。檢察官此部分上訴意旨就原審取捨證據論斷事實之職權行使，
及原審已調查說明之事項，漫加指摘有採證違法之情事云云，均
與法律規定得為第三審上訴理由之違法情形不相適合，其此部分
之上訴違背法律上之程式，應予駁回。
據上論結，應依刑事訴訟法第三百九十五條前段、第三百九十七
條、第四百零一條，判決如主文。
中    華    民    國  九十七  年    一    月  三十一  日
                      最高法院刑事第一庭
                          審判長法官  董  明  霈
                                法官  林  茂  雄
                                法官  張  祺  祥
                                法官  賴  忠  星
                                法官  林  秀  夫
      本件正本證明與原本無異
                                      書  記  官
中    華    民    國  九十七  年    二    月   十三   日
                                                    Ｍ


司法院資訊處製作；財團法人民間司法改革基金會備份。
